【裁判字號】    96,上訴,1903
【裁判日期】    970123
【裁判案由】    殺人未遂等
【裁判全文】
臺灣高等法院臺中分院刑事判決        96年度上訴字第1903號
上  訴  人  臺灣臺中地方法院檢察署檢察官
被      告  丁○○
                    現於臺灣臺中看守所
指定辯護人  本院公設辯護人  丙○○
上  訴  人
即  被  告  乙○○
選任辯護人  劉興吉律師
上列上訴人因被告等殺人未遂案件，不服臺灣臺中地方法95年度
第2901號中華民國95年6月5日第一審判決（起訴案號：臺灣臺中
地方法院檢察署94年度偵字第15595號），提起上訴 ，本院判決
如下：
    主    文
原判決關於丁○○殺人未遂部分及執行刑、乙○○部分均撤銷。
丁○○殺人未遂，處有期徒刑伍年貳月，扣案之短刀壹支沒收。
乙○○無罪。
    犯罪事實
一、丁○○於民國（下同）94年 9月17日晚間23時許，酒後騎乘
    車牌號碼 MX9-782號機車，後座搭載乙○○，自臺中市南區
    往臺中縣太平市○○路○段82號住處之方向行駛，於翌日（
    18日）凌晨零時50分許，途經臺中縣太平市○○路段，遇己○○（搭載庚○○）、賴志忠、戊○○等一行人騎乘機車之
    車隊，雙方為超車發生口角衝突，丁○○遂於超車後，車行
    至臺中縣太平市○○路○段82號自己住處附近之臺中縣太平
    市○○路○段86號前下車，由乙○○在路中叫囂並攔下己○○所駕駛機車，丁○○恐己方人少力薄，即逕自返回其上址
    住處，取出其所有之短刀再返回現場，即單獨基於恐嚇犯意
    ，手握該短刀接續以刀柄敲擊、以刀刃揮砍己○○頭部所戴
    之安全帽之方式，恐嚇己○○（丁○○所犯酒駕、恐嚇安全
    罪部分已判決確定），其間戊○○所騎機車被踢倒，戊○○
    遂於人車倒地爬起後（戊○○未成傷），右手持機車大鎖欲
    毆打乙○○，乙○○為避免被擊傷，即以右手抓住戊○○拿
    機車大鎖之右手後，再轉至戊○○之背後，雙手自乙○○之
    腋下伸出，朝上架住戊○○肩膀，阻止戊○○以手持之機車
    大鎖向其毆擊，詎丁○○見戊○○拿機車大鎖要毆擊乙○○
    ，一時生氣，竟基於殺人之故意，趁戊○○無反抗及防護能
    力之際，持短刀猛刺戊○○左胸口（起訴書誤載為右胸）位
    置，致戊○○於距心臟7、8公分處受有左胸刺傷3x11x3公分
    之傷害，乙○○見狀即行放手，惟經通知到場之廖文洲仍毆
    打戊○○胸部（經緝獲由原審審理中），戊○○乘隙迅速逃
    離並經送醫院救治，而未生死亡之結果。嗣警接獲己○○之
    同行友人報案後，到場處理，而查扣丁○○所有之短刀及廖
    文洲所持之扳手各1支。
二、案經戊○○訴由臺中縣警察局霧峰分局報請臺灣臺中地方法
    院檢察署檢察官偵查起訴。
    理  由
壹、證據能力部分：
一、按「被告以外之人於審判外之言詞或書面陳述，除法律有規
    定者外，不得作為證據。」，又「被告以外之人於審判外之
    陳述，雖不符前四條之規定，而經當事人於審判程序同意作
    為證據，法院審酌該言詞陳述或書面陳述作成時之情況，認
    為適當者，亦得為證據。當事人、代理人或辯護人於法院調
    查證據時，知有第159條第1項不得為證據之情形，而未於言
    詞辯論終結前聲明異議者，視為有前項之同意。」，刑事訴
    訟法第159條第1項、第159條之5定有明文。被告丁○○、被
    告乙○○及其選任辯護人就檢察官提出證人之證詞，於本院
    行準備程序中均同意其有證據能力，且被告丁○○之指定辯
    護人未於言詞辯論終結前聲明異議，自視為同意，且本院審
    酌證人賴志忠、戊○○、廖文洲於警詢筆錄製作乃依據其陳
    述而依序製作，並無違背訴訟程序規定情事，自應具有證據
    能力。
二、再「除前三條之情形外，下列文書亦得為證據：一、除顯有
    不可信之情況外，公務員職務上製作之紀錄文書、證明文書
    。二、除顯有不可信之情況外，從事業務之人於業務上或通
    常業務過程所須製作之紀錄文書、證明文書。三、除前二款
    之情形外，其他於可信之特別情況下所製作之文書。」，刑
    事訴訟法第159條之4定有明文。本件台中縣警察局霧峰分局
    卷內檢附之現場圖、扣案短刀壹支、扳手壹支之照片、臺灣
    臺中地方法院檢察署偵查卷內所附賢德醫院診斷證明書、行
    政院衛生署臺中醫院住院診斷證明書、內政部警政署刑事警
    察局鑑驗書、台中縣警察局霧峰分局現場勘查報告及所附照
    片及賢德醫院96年1月16日、5月31日函及其所附病歷資料、
    行政院衛生署臺中醫院96年1月24日函等文書證據各1件，並
    無顯不可信情事，均應具有證據能力。
貳、實體理由部分：
一、有罪（丁○○殺人未遂）部分：
(一)、訊據被告丁○○對於其有持短刀刺傷被害人戊○○左胸一情
    坦承不諱，惟矢口否認有殺害戊○○之犯意，其指定辯護人
    並為其辯稱被告丁○○與被害人戊○○並無仇恨或怨隙，且
    僅刺一刀即行罷手，應無殺人之故意；然查被告丁○○於原
    審中供承：「當時戊○○好像要與我們打架的樣子，我有看
    到他拿機車大鎖，我是在他們圍在我家門口的時候，我就進
    去裡面拿刀子，…我拿刀子出來的時候，乙○○沒有看到，
    …因為當時乙○○在另一邊，我拿刀子出來，我是看到戊○○要打乙○○，我才跑過去，乙○○架住戊○○之後，我就
    刺下去了，…我是要刺胸口上方，靠近領口的地方（被告丁○○指出身上的位置）」；且當審判長問其有無想過用這刀
    子刺下去，可能會因為流血過多而死亡時，被告丁○○亦坦
    承：「有。但我當時很生氣。」（原審卷第222、223頁），
    足認被告丁○○當時已有動怒，難謂其無殺人之犯意，上開
    辯稱自無足取。
(二)、再查，被告丁○○持刀刺向戊○○，造成戊○○左胸部刺傷
    3x11x3公分，該傷口固僅深至胸部肌肉，無胸骨肋骨斷裂，
    無氣胸、血胸，傷口未刺入胸腔，無大量內出血，然該傷口
    在胸口距心臟約7至8公分，且戊○○於94年 9月18日至賢德
    醫院急診住院至同月21日，再轉至臺中醫院住院至同月24日
    等情，亦有賢德醫院出具之診斷證明書、賢德醫院於96年 1
    月16日96賢字第 5號函文、病歷摘要及護理紀錄（原審卷第
    84至93頁）、行政院衛生署臺中醫院出具之住院診斷證明書
    （偵卷第31頁）可佐，依上開所載之戊○○胸口傷勢，再參
    以被告丁○○持刀刺戊○○時，戊○○係遭被告乙○○自身
    後所架住，而正面面對被告丁○○，且戊○○當時因遭架住
    ，無反抗及防護能力，是被告丁○○當時持刀刺戊○○時，
    目標明確，顯非混亂難辨之際，有誤刺胸部位置之情形，足
    見被告丁○○當時確實持短刀朝戊○○胸部刺一刀；而左前
    胸為人體要害部位，有心臟、肺臟等重要臟器，被告丁○○
    明知倘持刀刺殺人體要害之左前胸，足致人死亡，亦據被告
    丁○○於於原審中有上開院供述明確，其竟仍持刀朝戊○○
    之左前胸部刺殺，且查，被告當時係右手持短刀，而告訴人
    戊○○因遭被告乙○○架住，當時毫無反抗及防護能力，其
    竟仍執意朝戊○○之左胸部刺殺，幸因所刺戊○○之胸部位
    置距心臟有7、8公分，且未刺入胸腔，而未造成戊○○死亡
    之結果，然由所刺部位距心臟7、8公分，實已甚為接近心臟
    ，再由被告丁○○於原審準備程序中自承：「…乙○○就把
    戊○○抓住，我就拿刀子插在戊○○的心臟那邊」，且知道
    刺到心臟會死亡（原審卷第72頁），是被告丁○○確具殺人
    之故意亦明，其罪證明確，犯行足堪認定。
(三)、核被告丁○○所為，係犯刑法第 271條第2項、第1項之殺人
    未遂罪。被告行為後，刑法業已於95年7月1日修正施行：其
    中修正前刑法第26條未遂犯得減輕其行之規定移列修正後刑
    法第25條，因新舊法之處罰輕重相同，即無比較適用之問題
    ，非刑法第2條第1項所指之法律有變更，即無該條之適用，
    應依一般法律適用原則，適用裁判時法；再者，修正前刑法
    第64條第 2項規定：「死刑減輕者，為無期徒刑，或為十五
    年以下十二年以上有期徒刑。」，修正後刑法第64條第 2項
    則規定：「死刑減輕者，為無期徒刑。」；另修正前刑法第
    65條第 2項規定：「無期徒刑減輕者，為七年以上有期徒刑
    。」修正後刑法第65條第 2項規定：「無期徒刑減輕者，為
    二十年以下十五年以上有期徒刑。」，是本件被告丁○○所
    犯殺人未遂罪之減輕其刑部分，其法定刑應以舊法較有利於
    被告。另公訴人雖認戊○○欲以機車大鎖毆打被告乙○○而
    被乙○○架住時，乙○○、廖文洲乃與丁○○三人，共同基
    於殺人之犯意，由乙○○勒住戊○○之脖子，丁○○遂持刀
    猛刺戊○○之胸部，廖文洲亦自屋內持扳手毆打戊○○，造
    成戊○○受右胸刺傷3x11x3公分之傷害，因認乙○○、廖文
    洲乃與丁○○三人共犯殺人未遂罪嫌。然查：被告丁○○回
    住處取出短刀一支，既未事先告知被告廖文洲、乙○○，且
    當戊○○持機車大鎖欲毆打乙○○時，乙○○為避免被擊傷
    ，乃出手架住戊○○肩膀，以阻止戊○○以手持之機車大鎖
    向其毆擊，詎丁○○趁機持短刀猛刺戊○○左胸口，尚非被
    告乙○○始料所及，又乏其他積極證據足以證明被告乙○○
    與被告丁○○有何殺人之犯意聯絡，自不能將乙○○之防衛
    行為視為與丁○○殺人犯行之行為分擔而屬共同正犯（詳如
    後述）；至於廖文洲雖係被告丁○○之兄，實因在睡覺中被
    其弟媳叫醒並告知丁○○與人衝突，始持扣案之扳手下樓幫
    忙，此經廖文洲於警詢、偵訊中供述在卷；廖文洲所持之扳
    手，雖為凶器，可供鬥毆使用，在對方有攻擊及反抗能力下
    ，如用以殺人，仍非易事，是廖文洲持扳手到場，原難以認
    為其有殺人之故意；況伊與被害人戊○○等並無糾紛，要無
    殺人之動機，雖廖文洲於警詢時供稱：「我…持扳手過去，
    不料正要打對方時，就看見一個男生（戊○○）往後倒在地
    上，我當時還不知道對方已被我弟弟刺中胸部，我還用拳頭
    打他幾拳，…我持活動扳手時並沒有傷害任何一個人」（警
    卷第22頁）；參諸證人賴志忠於警詢、偵訊時所證稱當廖文
    洲手持扳手衝過去要打戊○○，廖文洲即被伊擋下來沒打中
    （警卷第32頁、偵卷第24頁），雖於原審中先稱廖文洲有拿
    扳手打到戊○○，後又改稱究竟是否有打到，伊不很清楚，
    是戊○○說有被打到（ 原審卷第170頁），而戊○○於原審
    中亦證稱確被廖文洲持扳手敲其胸口（ 原審卷第214頁），
    然不論廖文洲係用拳頭或扳手打傷戊○○造成瘀傷（參賢德
    醫院96年5月31日函，附於本院卷第117頁），被告丁○○刺
    殺戊○○乃事出突然，仍難認廖文洲有與被告丁○○有共同
    殺人之犯意聯絡。原審就被告丁○○所為，認屬殺人未遂而
    予論罪科刑，固屬有見，然認其與乙○○、廖文洲有犯意聯
    絡及行為分擔，均為共同正犯，仍有未洽，公訴人上訴意旨
    雖以被告未與被害人和解為理由認原審量刑過輕提起上訴，
    固為本院所不採，然原審判決既有可議，仍應就被告丁○○
    所犯殺人未遂罪與所定執行刑予以撤銷。爰審酌被告丁○○
    已著手於殺害戊○○犯行之實行而不遂，為未遂犯，乃依法
    減輕其刑。又被告丁○○與告訴人戊○○並不相識，僅為超
    車細故，竟持短刀往無辜被害人戊○○之重要胸口部位刺殺
    ，且出於執意挑釁、惹事，忽視他人生命可貴而不可侵犯之
    認知，逞強鬥狠，行為殊非可取，暴戾之氣甚重，又犯後仍
    未賠償等一切情狀，量處如主文第二項所示之刑。又扣案之
    短刀一支係被告丁○○所有並供犯罪所用之物，應予宣告沒
    收。至於另所扣案之扳手一支，本院認與被告丁○○所犯之
    殺人未遂罪無涉，爰不予宣告沒收。
二、無罪部分：
(一)、公訴意旨另以：被害人戊○○欲以機車大鎖毆打被告乙○○
    而被乙○○架住時，乙○○乃與廖文洲、丁○○三人，共同
    基於殺人之犯意，由乙○○勒住戊○○之脖子，丁○○遂持
    刀猛刺戊○○之胸部，廖文洲亦自屋內持扳手毆打戊○○，
    造成戊○○受右胸刺傷3x11x3公分之傷害，因認乙○○與廖
    文洲、丁○○三人共犯殺人未遂罪嫌。
(二)、按犯罪事實應依證據認定之，無證據不得認定犯罪事實；不
    能證明被告犯罪或其行為不罰者，應諭知無罪之判決，刑事
    訴訟法第154條第2項、第301條第1項分別定有明文。再者，
    被告否認犯罪事實所持之辯解，縱屬不能成立，如非有積極
    證據足以證明其犯罪行為，仍不能遽為有罪之認定。又事實
    之認定，應憑證據，如未能發現相當證據，或證據不足以證
    明，自不能以推測或擬制之方法，以為裁判基礎。而認定犯
    罪事實所憑之證據，無論直接證據或間接證據，其為訴訟上
    之證明，須於通常一般之人均不致有所懷疑，而得確信其為
    真實之程度者，始得據為有罪之認定。所謂認定犯罪事實之
    證據係指足以證明被告確有犯罪行為之積極證據而言，該項
    證據必須適合於被告犯罪事實之認定，始得採為斷罪之資料
    ，苟積極證據不足為不利於被告事實之認定時，即應為有利
    於被告之認定，更不必有何有利之證據 (最高法院30年上字
    第816號、30年上字第1831 號、40年臺上字第86號、76年臺
    上字第4986號判例參照)。次按刑事訴訟法第161條第 1項規
    定，檢察官就被告犯罪事實，應負舉證責任，並指出證明之
    方法。因此，檢察官對於起訴之犯罪事實，應負提出證據及
    說服之實質舉證責任。倘其所提出之證據，不足為被告有罪
    之積極證明，或其指出證明之方法，無從說服法院以形成被
    告有罪之心證，基於無罪推定之原則，自應為被告無罪判決
    之諭知（最高法院92年臺上字第128號判例意旨參照）。
(三)、本件公訴人認被告乙○○涉有上開殺人未遂犯行，無非以被
    害人戊○○及證人賴志忠之證述為依據，訊據被告乙○○則
    堅決否認有殺人未遂犯行，辯稱：「當時是戊○○要拿大鎖
    打我，我並不知道丁○○會拿刀刺他」，其選任辯護人亦為
    被告乙○○辯稱：被告乙○○對於丁○○之持刀刺傷戊○○
    胸部之動作事前並無預知，故於丁○○刺了戊○○之後，才
    會嚇到而放手，兩人之間顯無犯意聯絡；至於被告乙○○所
    以會架住戊○○，是因戊○○持機車大鎖要打乙○○，乙○○為了防身，遂將戊○○持機車大鎖之右手抓住，順勢由後
    方以雙手架住戊○○，以防被戊○○之大鎖打到，實為被告
    乙○○防身所必要，乙○○主觀上並無與被告丁○○聯手殺
    傷戊○○之犯意聯絡，並非共同正犯，原審判決之認事用法
    與事實顯有不符，應撤銷原判決，改為無罪之諭知。
(四)、經查：
    依被害人戊○○於偵查中所述：「…最早是有一個人出來攔
    我們，踢我的機車，我就跌倒，後來二個人跑出來，乙○○
    架住我，廖文洲用扳手敲我的胸口，丁○○拿刀子刺我的胸
    部一刀，我就跑了，他們沒有追過來」（偵卷第22頁），似
    指被告乙○○、丁○○與被告廖文洲三人就其被刺傷均有行
    為分擔。然由戊○○於原審準備程序中所指述「我當時一個
    人騎機車在前面，我當時看到己○○他們被攔下來，我回去
    看他們，我的朋友賴志忠就叫我先走，結果不知道是誰就把
    我的機車踢倒，我下車就拿大鎖要打乙○○。因為我想是乙○○把我的機車踢倒了，所以我就拿大鎖要打乙○○，乙○○就架住我，用手勒住我脖子，丁○○就拿刀子刺我的左胸
    一下，廖文洲就拿扳手敲我的胸口。丁○○刺我的時候，乙○○就一直勒住我的脖子，我被刺完之後，乙○○就放手了
    ，廖文洲才拿扳手打我的胸口，當時我還有反擊，就是擋住
    廖文洲…」（原審卷第27、28頁）觀之，實因被害人戊○○
    認為騎機車遭被告乙○○踢倒，才持機車大鎖打乙○○，乙○○為了避免被戊○○所持機車大鎖打到，始將戊○○架住
    ，並用手勒住戊○○的脖子，此時被告丁○○才趁機拿短刀
    刺戊○○的左胸，並非被告乙○○為了讓丁○○拿刀刺殺戊○○的左胸始將戊○○架住並用手勒住戊○○的脖子甚明；
    況廖文洲係在被告乙○○放手後才拿扳手打戊○○的胸口，
    顯然廖文洲所為之傷害犯行仍與被告乙○○無涉。再由戊○○於原審審理中所證稱：「…我就拿機車大鎖朝其中一人打
    ，那個人應該是乙○○，但是沒有打到，後來乙○○從我後
    面就把我架住，就是人站在我背後，用兩隻手從我的腋下分
    別伸出朝上，壓住肩膀（證人當庭表演動作），我的兩隻手
    因此下垂，右手還拿著機車大鎖。」（原審卷第 214頁）以
    觀，被告乙○○並無勒住戊○○之脖子，且當戊○○為被告
    乙○○架住時，仍手持機車大鎖，尚未放棄攻擊之意，此時
    乙○○加以反制以免被戊○○用機車大鎖毆及，乃事理之常
    ；證人賴志忠於偵查中雖證述：「…後來是戊○○要過去，
    他被乙○○推倒，他才拿大鎖要反擊，他拿大鎖被乙○○架
    住，被丁○○拿刀子刺了一刀，廖文洲就跑出來拿一支活動
    扳手打他，但是被我擋掉」（偵卷第24頁），復於原審終結
    證稱：「戊○○起來之後，就拿機車大鎖要打乙○○，沒有
    打到，就被乙○○從腋下後面抓住戊○  ○的手，當時機車
    大鎖就掉在地上。丁○○就拿刀子過來，刺了戊○○的右邊
    胸部一下，但我不是很確定是哪裡。後來還有另外一個人拿
    一支大的扳手過來，要打戊○○，打了戊○○的前胸，當時
    戊○○還被架住。」（ 原審卷第170頁），其中所述「機車
    大鎖就掉在地上」及「刺了戊○○的右邊胸部一下」與上開
    被害人戊○○證述及診斷證明書不符，此部分應以親身經歷
    之被害人戊○○證述較為可採外，仍均足以證明當時係因戊○○拿機車大鎖要打乙○○而被乙○○反制，才遭被告丁○○持刀刺胸，並非被告乙○○為使被告丁○○持刀刺丁○○
    胸部而去抓住戊○○自明。且依證人賴志忠於原審所證稱：
    「（義務辯護人方鴻枝律師問：戊○○被從後面架住，丁○○刺戊○○胸部，還有廖文洲打戊○○胸部，這些事同時發
    生還是先後發生？）應該是差不多時間發生的，從被架住到
    被刺傷沒有差幾秒鐘。」（ 原審卷第172頁）更足證明當時
    事出突然，被告乙○○根本來不及與被告丁○○、廖文洲形
    成犯意之聯絡，是公訴人認被告乙○○就上開被告丁○○所
    犯殺人未遂犯行，認彼此間有犯意之聯絡與行為之分擔，仍
    屬無據。
(五)、由以上證人賴志忠及被害人戊○○之證詞，既不能證明被告
    乙○○有何殺害戊○○之犯行，亦乏其他事證足以證明其與
    被告丁○○間有殺人之犯意聯絡；至於公訴人所提出之短刀
    及診斷證明書，仍只能證明前述被告丁○○之殺人未遂犯行
    ，核與被告乙○○無涉。此外，復查無其他積極證據足以證
    明被告乙○○犯罪，揆諸前開說明，自應為被告乙○○無罪
    之諭知。本件原審判決認定被告乙○○與被告丁○○、廖文
    洲共犯殺人未遂罪，尚有未洽；公訴人上訴意旨仍認原審判
    決量刑過輕，亦無理由，被告乙○○上訴認為原審判決認事
    用法與事實顯有不符，應認為有理由，而由本院將原審判決
    撤銷，改為無罪之諭知。
三、據上論斷，應依刑事訴訟法第三百六十九條第一項前段、第
    三百六十四條、第三百零一條第一項、第二百九十九條第一
    項前段、刑法第二條第一項、第二百七十一條第二項、第一
    項、第二十五條第二項、第三十八條第一項第二款，判決如
    主文。
本案經檢察官甲○到庭執行職務。
中    華    民    國    97    年     1    月    23    日
            刑事第三庭    審判長法  官  王  增  瑜
                                法  官  廖  柏  基
                                法  官  梁  堯  銘
上列正本證明與原本無異。
檢察官、被告丁○○得上訴。
如不服本判決應於收受送達後十日內向本院提出上訴書狀，其未
敘述上訴之理由者並得於提起上訴後十日內向本院補提理由書（
均須按他造當事人之人數附繕本）。
                                書記官  呂  淑  芬
中    華    民    國    97    年    1    月     25    日


司法院資訊處製作；財團法人民間司法改革基金會備份。
